【裁判字號】    97,訴,185
【裁判日期】    970912
【裁判案由】    排除侵害
【裁判全文】
臺灣士林地方法院民事判決               97年度訴字第185號
原      告  丁○○
被      告  乙○○
訴訟代理人  丙○○
上列當事人間排除侵害事件，本院於民國97年8 月26日言詞辯論
終結，判決如下：
    主  文
被告應將坐落臺北市○○區○○段四小段一七七地號土地如附圖
所示Ａ部分加蓋建物（面積三０點０四平方公尺）及Ｂ部分雨遮
（面積四點七三平方公尺）拆除。
原告其餘之訴駁回。
訴訟費用新臺幣貳萬玖仟壹佰壹拾陸元由被告負擔。
    事  實  及  理  由
一、原告起訴主張：緣坐落臺北市○○區○○段四小段177 地號
    土地（下稱為系爭土地），為原告、被告及訴外人林陳素珠
    、林聰籃所共有。惟被告未經原告及其他共有人之同意，即
    在系爭土地如附圖所示Ａ、Ｂ部分以加蓋建物及雨遮之方式
    占有使用，並經營雨川歌友聯誼會營業。被告上開所為，已
    侵害其他共有人之權利，爰依民法第767 條及第821 條之規
    定，請求被告應將上開地上物拆除，將土地返還全體共有人
    等語；並聲明：被告應將系爭土地如附圖所示Ａ部分加蓋建
    物及Ｂ部分雨遮拆除，將土地返還原告及其他共有人。
二、被告則以：被告係於民國92年間購得坐落於系爭土地上門牌
    號碼為臺北市○○區○○街249 號1 樓之房屋（下稱為系爭
    249 號1 樓房屋）及系爭土地所有權權利範圍1/4 。因系爭
    249 號1 樓房屋老舊，門面破爛不堪，為提升整棟建物之價
    值及整體外觀，乃將門面稍做修繕，並未侵害系爭土地共有
    人之權利。再者，系爭土地如附圖所示Ａ、Ｂ部分原設置為
    花園，並以圍牆及大門圍起，向供系爭249 號1 樓房屋所有
    人使用，被告於買受該房屋時，賣方並未說明庭院使用權部
    分，於交屋時，並同時移交大門鑰匙，是被告一向認定圍牆
    內系爭土地部分，均為系爭249 號1 樓房屋所有權人分管使
    用。實則於系爭249 號1 樓房屋附近一樓店家於庭院搭蓋使
    用狀況普遍，且原告所有臺北市○○區○○街249 號2 樓房
    屋（下稱為系爭249 號2 樓房屋）之陽臺亦有加建等語，資
    為抗辯；並聲明：原告之訴駁回。
三、經查，系爭土地為兩造及訴外人林陳素珠、林聰籃所共有，
    應有部分各為1/4 ，並有系爭249 號1 樓、2 樓、3 樓及4
    樓房屋坐落其上。而系爭249 號1 樓房屋乃被告於92年10月
    20日向訴外人林恆年買受，並登記為被告所有，同亦坐落於
    系爭土地上之系爭249 號2 樓房屋則為原告所有。又被告於
    買受系爭249 號1 樓房屋後，已將原由起造人於系爭土地即
    該房屋前方之法定空地所圍設之花園、圍牆及大門拆除，並
    加蓋如附圖所示Ａ部分（面積30.04 平方公尺）建物及Ｂ部
    分（面積4.73平方公尺）之雨遮，以供作美髮工作坊及雨川
    歌友聯誼會使用各節，已為兩造所不爭執（見本院97年8 月
    26日言詞辯論筆錄），並有土地及建物登記謄本、現場照片
    數幀在卷可稽，復經本院會同兩造及地政人員勘測現場確認
    無誤，有臺北市士林地政事務所95年5 月28日土地複丈成果
    圖及本院97年5 月19日勘驗測量筆錄存卷為據，應與事實相
    符。且本件經於97年8 月26日言詞辯論期日協商兩造確認爭
    點為：
    1.系爭土地之共有人間就系爭土地是否有分管約定？其分管
      之內容為何？是否已協議由249 號1 樓房屋之所有權人分
      管使用該房屋前之法定空地？
    2.原告請求被告拆除如卷附複丈成果圖所示Ａ部分（面積30
      .04 平方公尺）建物及Ｂ部分（面積4.73平方公尺）之雨
      遮，並將土地返還予全體共有人，有無理由？
    以下茲論述之：
  (一)按所有人對於無權占有或侵奪其所有物者，得請求返還之；
    對於妨害其所有權者，得請求除去之；有妨害其所有權之虞
    者，得請求防止之，民法第767 條定有明文。而各共有人對
    於第三人，得就共有物之全部為本於所有權之請求；但回復
    共有物之請求，僅得為共有人全體之利益為之，同法第821
    條亦規定甚明。次按，分別共有之各共有人，按其應有部分
    對於共有物之全部有使用收益之權；惟共有人對於共有物之
    特定部分使用收益，仍須徵得他共有人全體之同意，非謂共
    有人專對共有物之全部或任何一部有自由使用收益之權利。
    是如共有人不顧他共有人之利益，而就共有勿之全部或一部
    任意使用收益，即屬侵害他共有人之權利，亦有最高法院62
    年度台上字第1803號判例可資參照。
  (二)經查，被告於92年10月20日買受系爭249 號1 樓房屋及系爭
    土地所有權權利範圍1/4 後，確於系爭土地加蓋如附圖所示
    Ａ部分建物及Ｂ部分雨遮，以供作美髮工作坊及雨川歌友聯
    誼會而占有使用乙節，已如前述。而被告抗辯：系爭土地如
    附圖所示Ａ、Ｂ部分，向由系爭249 號1 樓房屋所有權人管
    領使用，是於系爭土地共有人間應有分管約定，伊自得於系
    爭土地上為前述加建云云，固為原告所否認。然按，共有物
    分管之約定，原不以訂立書面為要件，倘共有人間實際上劃
    定使用範圍，對各自占有管領之部分，互相容忍，對於他共
    有人使用、收益，各自占有之土地，未予干涉，已歷有年所
    ，即非不得認有默示分管契約之存在（最高法院83年度台上
    字第1377號判決意旨可資參照）。而查，證人即系爭249 號
    房屋1 至4 樓房屋原始起造人之一之甲○○已到庭證述：伊
    雖無法確定與建商合建房屋時，是否有約定系爭249 號1 樓
    前空地由1 樓所有人使用，且後來伊把系爭249 號2 樓賣給
    原告時，確未與原告約定系爭249 號1 樓前方空地要給1 樓
    的人使用，而將系爭249 號1 樓出售予被告時，是現狀買賣
    ，對1 樓空地的使用權亦無特別約定；惟系爭249 號1 樓房
    屋蓋好時，前方就有空地以圍牆圍起並設置大門供該1 樓房
    屋出入，圍牆和大門內有庭院種植花草及小樹，大門的鑰匙
    只有系爭249 號1 樓才有，2 樓至4 樓是由旁邊另一個大門
    及樓梯間進出；當時共有人間並未提及該空地只有系爭249
    號1 樓可以使用，然實際上則只有1 樓在使用等語（見本院
    97年8 月26日言詞辯論筆錄）；上述證詞不僅為兩造所不爭
    執，而堪信為真實。原告復已自承：系爭土地於系爭249 號
    1 樓前方空地原係由圍牆圍起作為花園且可上鎖，伊並未與
    1 樓住戶相爭，現如仍供花園使用，伊可以同意由被告使用
    等語（見本院97年3 月4 日言詞辯論筆錄）。足見系爭土地
    之共有人間對系爭土地雖未曾明示作成分管方式之協議；惟
    就坐落於系爭249 號1 樓房屋前方法定空地部分，則早自系
    爭249 號1 至4 樓房屋起造以來，即實際上設置、圍牆、大
    門而劃定範圍，由系爭249 號1 樓房屋所有權人單獨占有管
    領供作花園使用多年，且於共有人間均相互容忍，毫不干涉
    ，而可認於系爭共有人間，確已默示協議該部分法定空地，
    歸由系爭249 號1 樓房屋之所有權人以設置圍牆、大門及花
    園之方式分管使用，洵無疑義。
  (三)是據前述系爭土地共有人間所默示分管協議之內容以觀，應
    堪認原告將系爭土地於系爭249 號1 樓房屋前法定空地原設
    置花園、圍牆及大門拆除，另加蓋如附圖Ａ、Ｂ所示建物及
    雨遮供經商使用之所為，確已違背系爭土地共有人間約定分
    管土地使用方式，而屬侵害其他共有人之權利；依前揭說明
    ，原告自得依民法第767 條、第821 條之規定，請求被告將
    系爭土地如附圖Ａ、Ｂ所示加蓋建物及雨遮予以拆除。惟該
    部分土地既已約定由被告管領使用，則原告另請求被告應將
    該部分土地返還予原告及其他共有人部分，尚屬無據，而不
    應准許。
四、從而，原告依民法第767 條、第821 條之規定，於請求被告
    將系爭土地如附圖所示Ａ部分建物及Ｂ部分雨遮拆除之範圍
    內，為有理由，應予准許；逾此部分，為無理由，應予駁回
    。併依職權確定本件訴訟費用2萬9116元，應由被告負擔。
五、因本件事證已臻明確，兩造其餘主張陳述及所提之證據，經
    審酌均與判決結果不生影響，爰不一一論列，附此敘明。
六、據上論結，原告之訴為一部有理由，一部無理由，依民事訴
    訟法第79條、第87條判決如主文。
中    華    民    國    97    年    9     月    12    日
                  民事第二庭  法  官  李瑜娟
以上正本證明與原本無異。
如對本判決上訴，應於判決送達後20日內向本院提出上訴狀。
中    華    民    國    97    年    9     月    17    日
                              書記官  李秀蘊


司法院資訊處製作；財團法人民間司法改革基金會備份。
